ACORDAO-COMPLETO-2567428

ACÓRDÃO 8761/2022 ATA 43/2022 - SEGUNDA CÂMARA

VISTOS, relatados e discutidos estes autos de tomada de contas especial constituída em cumprimento ao Acórdão 19120/2021-TCU-Segunda Câmara, com vistas à quantificação de débito e identificação dos responsáveis por suposto dano aos cofres do Serviço Social da Indústria (Sesi) na aplicação de recursos aportados ao projeto "Arte no Canteiro" por parte do Departamento Regional do Sesi no Estado do Mato Grosso do Sul (Sesi/MS) no exercício de 2012,
ACORDAM os Ministros do Tribunal de Contas da União, reunidos em sessão da Segunda Câmara, ante as razões expostas pelo Relator, em:
9.1. reconhecer a ocorrência de prescrição da pretensão punitiva e ressarcitória, com fundamento nos arts. 1º da Lei 9.873/1999 e arts. 2º, 4º, inc. II, da Resolução-TCU 344/2022;
9.2. deixar de prosseguir com o julgamento das contas, com fulcro no art. 12, parágrafo único, da Resolução-TCU 344/2022;
9.3. arquivar o processo, nos termos do art. 11 da Resolução-TCU 344/2022;
9.4. enviar cópia deste acórdão ao Sesi/DN, ao Sesi/MS e aos responsáveis.

Tomada de contas especial instaurada em razão de suposto dano aos cofres do Serviço Social da Indústria (Sesi/DN) decorrente da aplicação de recursos aportados em projeto de Departamento Regional do Sesi. Mérito.

Segunda Câmara

Departamento Nacional do Serviço Social da Indústria (Sesi/DN); Departamento Regional do Sesi no Estado do Mato Grosso do Sul (Sesi/MS).

3. Responsáveis: Aliança Comunicação e Cultura Ltda., 10.841.500/0001-00; Lina Rosa Gomes Vieira da Silva, XXX.205.924-XX; Luiz Otavio Gomes Vieira da Silva, XXX.226.004-XX; Instituto de Produção Socioeducativo e Cultural Brasileiro (IPCB), 03.405.617/0001-85; Jorge Luiz da Silva, XXX.954.701-XX; Sérgio Marcolino Longen, XXX.296.361-XX.

13.1. Ministros presentes: Antonio Anastasia (na Presidência), Aroldo Cedraz e Bruno Dantas (Relator).
13.2. Ministro-Substituto convocado: Marcos Bemquerer Costa.

BRUNO DANTAS

Cuidam os autos de tomada de contas especial constituída em cumprimento ao Acórdão 19120/2021-TCU-Segunda Câmara (rel. Ministro-Substituto André Luís de Carvalho) , proferido no processo de representação TC Processo 042.852/2018-8, com vistas à quantificação de débito e identificação dos responsáveis por suposto dano aos cofres do Sesi na aplicação de recursos aportados ao projeto "Arte no Canteiro", por parte do Departamento Regional do Serviço Social da Indústria de do Mato Grosso do Sul (Sesi/MS) no exercício de 2012.
2.	Por meio do Acórdão 2832/2022-TCU-Segunda Câmara, foi promovida a desconsideração da personalidade jurídica da empresa Aliança Comunicação e Cultura Ltda. e determinada a citação de diversos responsáveis (peça 66) .
3.	Fui designado relator do processo por força da Questão de Ordem 2/2022, proferida em 21/9/2022.
4.	Tendo verificado a possibilidade de prescrição da pretensão punitiva e ressarcitória, determinei o pronunciamento da unidade sobre essa questão em específico (peça 199) .
5.	Em atendimento, a unidade produziu a seguinte instrução (peça 200) , que contou com a anuência do corpo diretivo da unidade (peças 201-202) :
"1. A presente instrução visa dar cumprimento ao despacho do ministro-relator (peça 199) que determinou a essa unidade técnica que se pronunciasse acerca da ocorrência de possível prescrição, à luz dos arts. 2º, 4º, II, e 5º, I, da Resolução TCU 344/2022. Não é objeto dessa instrução a análise das defesas já apresentadas pelos responsáveis às peças 166-168, 179-187 e 190-194.
2. Inicialmente é necessário fazer um breve histórico do processo e descrever os aspectos mais importantes do ajuste bem como as irregularidades apuradas.
3. Essa tomada de contas especial foi constituída em cumprimento ao Acórdão 19120/2021-TCU-Segunda Câmara, de 30/11/2021, de relatoria do ministro-substituto André Luís de Carvalho, proferido nos autos do processo de representação TC Processo 042.852/2018-8, com vistas à quantificação de débito e identificação dos responsáveis por suposto dano aos cofres do Sesi na aplicação de recursos aportados ao projeto 'Arte no Canteiro - Teatro no Canteiro de Obras', por parte do Departamento Regional do Serviço Social da Indústria (Sesi) em Mato Grosso do Sul no exercício de 2012.
4. A mencionada representação, de iniciativa da Superintendência Regional da Polícia Federal em Pernambuco (PF) , noticiou possíveis irregularidades na execução de projetos culturais patrocinados pelo Sesi, sendo recebida e conhecida neste TCU, respectivamente, em 11/12/2018 e 8/3/2019, mediante despacho do relator (peça 13, TC Processo 042.852/2018-8) .
5. No âmbito da PF, o procedimento investigativo resultou na denominada 'Operação Fantoche', deflagrada em 19/2/2019, a qual contou com a participação de auditores deste TCU, em apoio à autoridade policial. Parte do material apreendido por ocasião da operação, bem como obtido a partir de outras medidas autorizadas pelo Poder Judiciário foi objeto de exame pela unidade técnica deste TCU (SeinfraOperações) , cujos resultados constam de relatórios juntados originariamente ao TC Processo 027.879/2017-8, processo administrativo.
6. Nesse ponto, vale transcrever trechos da instrução à peça 237 da representação (TC Processo 042.852/2018-8) que discorrem sobre o referido processo administrativo:
5. A matéria tratada na presente representação vem sendo objeto de acompanhamento por esta unidade técnica no bojo do TC Processo 027.879/2017-8, processo administrativo constituído a partir de produção de conhecimento formalizada, em março/2017, pela extinta Secretaria de Controle Externo em Mato Grosso do Sul (Secex/MS) , cujo respectivo relatório, de 31/3/2017, encontra-se juntado por cópia a estes autos (peça 6) .
6. Em vista da materialidade dos recursos financeiros envolvidos nas contratações e das demais circunstâncias identificadas no aludido relatório de inteligência, buscou-se atuação conjunta entre o TCU e a Polícia Federal, em cuja superintendência em Pernambuco já tramitava o IPL 111/2014, a qual foi autorizada em setembro/2017 pelo Ministro-Substituto André Luís de Carvalho, designado para a relatoria dos processos das unidades do SESI no biênio 2017/2018.
 (...) 
12. De seu turno, no âmbito interno, a participação dos servidores do TCU no cumprimento das aludidas diligências foi autorizada mediante decisão adotada nos autos do TC Processo 027.879/2017-8, em 30/09/2017, a qual, consoante exposto anteriormente, autorizou o compartilhamento das informações produzidas pelo TCU com a Polícia Federal.
7. Em suma, estudos preliminares elaborados pela extinta Secex/MS recomendaram o aprofundamento da análise dos repasses de recursos do Sesi por meio de patrocínio de projetos culturais viabilizados mediante contratações firmadas com organizações sem fins lucrativos. Posteriormente, foi autuado no âmbito deste Tribunal o processo TC Processo 042.852/2018-8, que cuidou de representação de iniciativa da Superintendência Regional da Polícia Federal em Pernambuco. Nessa representação, determinou-se a instauração da presente TCE (Acórdão 19120/2021-TCU-Segunda Câmara) .
8. Em relação ao ajuste celebrado e às impropriedades, tem-se a seguinte situação.
9. O contrato 187/2012 (peça 29) , celebrado em 25/9/2012, entre o Sesi/MS e o Instituto de Produção Socioeducativo e Cultural Brasileiro (IPCB) , tinha por objeto 'a concepção, estruturação, produção, veiculação e realização [sic] execução de projeto cultural-educacional 'Teatro nas Obras', voltado aos operários da construção civil no estado de MS para realização de apresentações artísticas em canteiros de obras'.
10. A avença estipulava prazo de 150 dias corridos, contado de sua formalização, para a conclusão de seu objeto, de acordo com as metas e produtos definidos no edital da concorrência ao qual se encontrava vinculado. O valor contratado foi de R$ 2.880.000,00.
11. Em 7/2/2013 foi formalizado termo aditivo ao instrumento contratual (peça 29, pp. 9-10) , o qual prorrogou sua vigência até 22/4/2013 e acresceu montante financeiro de R$ 720.000,00 (setecentos e vinte mil reais) ao valor inicialmente pactuado.
12. O efetivo repasse dos valores ocorreu conforme ilustrado a seguir:
	Parcela
	Nota Fiscal
	Data Emissão
	Valor (R$) 
	Data Pagamento (R$) 

	1ª
	112
	5/10/2012
	864.000,00
	31/10/2012

	2ª
	114
	12/11/2012
	864.000,00
	29/11/2012

	3ª
	118
	18/12/2012
	576.000,00
	25/1/2013

	4ª
	151
	26/2/2013
	576.000,00
	27/3/2013

	Aditivo (1ª) 
	152
	5/3/2013
	360.000,00
	
	Aditivo (2ª) 
	159
	15/5/2013
	360.000,00
	22/5/2013

	TOTAL (R$) 
	3.600.000,00
	
13. Por relevante, destaca-se o fato de não constar, no contrato em discussão, a obrigação de prestação de contas, como se verifica dos seguintes excertos (peça 5, pp. 149-150) :
582. Outrossim, embora o parecer de aprovação do financiamento do projeto, formalizado em 26/06/2012 no âmbito do SESI/DN, tenha sido explícito a respeito da necessidade de prestação de contas por parte da contratada (vide parágrafo 533) , observa-se que o instrumento contratual foi firmado sem a imposição de tal ônus, de forma que não se encontrava o IPCB obrigado a evidenciar que os recursos que lhe foram repassados tiveram por objetivo financiar o objeto pactuado.
583. Nesse sentido, constata-se que a prestação de contas do projeto se limitou a 'relatórios críticos de encerramento' formalizados pela unidade regional ao término das respectivas etapas do projeto, os quais, por sua vez, no que pertine à aplicação dos recursos repassados pela direção nacional do SESI, restringem-se a relacionar os repasses efetuados ao IPCB, de acordo com os documentos fiscais emitidos, ressaltando-se despesa incorrida pelo SESI/MS de R$ 3.000,00 (três mil reais) , junto à empresa J.L. Prestação de Serviços, Asseio e Conservação Ltda., relacionada à contratação de seguranças para a apresentação de estreia do evento.
584. Ademais, observa-se constarem dos processos constituídos pelo SESI/DN declarações firmadas pela unidade regional, assinadas de forma conjunta por Michael Frank Gorski, Simone de Figueiredo Cruz e João da Silva, respectivamente, superintendente, gerente de educação e cultura e contador do SESI/MS, as quais apresentam texto padrão adiante reproduzido:
Declaramos para os devidos fins que as despesas do projeto TEATRO NAS OBRAS - ARTE NO CANTEIRO [.] discriminadas na Prestação de Contas anexa, comprovam a exata aplicação dos recursos para os fins indicados do apoio financeiro [...].
Outrossim, afirmamos que foram atendidas todas as exigências fiscais, bem como as da legislação e normas pertinentes ao Regulamento de Licitações e Contratos do Sistema Indústria, estando todos os documentos à disposição para qualquer análise. Certificamos ainda sermos responsáveis pela veracidade das informações neles constantes.
585. Por outro lado, ainda que não tenha havido prestação de contas que evidenciasse o emprego dos recursos por parte do IPCB, é possível aferir, a partir dos dados oriundos do afastamento do sigilo bancário da organização sem fins lucrativos, que parcela substancial dos recursos aplicados no financiamento do projeto teve como destinatária a empresa Aliança Comunicação e Cultura Ltda.
14. Ainda, acerca da prestação de contas, o Relatório de Informação de Controle 1/2021 (RICE 1/2021) , em diversos trechos, destacou a ausência de controle sobre a aplicação dos recursos, conforme se observa no seguinte relato (peça 5, p. 293) :
1148. (...) a concessão de apoio financeiro por parte do ente paraestatal foi pautada na conjugação entre o alinhamento do projeto ao alcance de objetivos estratégicos e a suas finalidades institucionais, assim como à associação de sua marca a evento de caráter eminentemente social, de onde se evidencia que o interesse do SESI não se encontrava restrito apenas a esse último aspecto, mas sim à execução propriamente dita do objeto como instrumento de fomento à atividade relacionada a seus próprios fins sociais.
1149. De outro lado, o IPCB, embora tenha sido utilizado para fins ilícitos, se trata de organização sem fins lucrativos estatutariamente voltada ao desenvolvimento de projetos sociais mediante atuação nas áreas de cultura e educação, entre outras.
1150. Caracterizada, portanto, a existência de interesses mútuos na execução do projeto Arte no Canteiro, do que decorre a inafastabilidade da comprovação da aplicação dos recursos repassados na consecução do objeto pactuado, independentemente da denominação empregada por ocasião da formalização dos vínculos e de expressa previsão contratual nesse sentido, posto tratar-se de obrigação que decorre diretamente de mandamento constitucional.
1151. Isto posto, os instrumentos formalizados pelo ente paraestatal, ao dispensar, de forma indiscriminada, a obrigatoriedade de comprovação financeira a respeito da aplicação dos recursos repassados, sem se atentar à natureza jurídica dos pactos firmados, além de contrariar obrigação constitucionalmente imposta a qualquer pessoa que gerencie recursos públicos, deu margem à constituição de ambiente propício à prática de ilícitos e a desvios de toda sorte, tais quais os descritos no presente relatório.
1152. Com efeito, constata-se nos atos praticados situação ímpar em que recursos de natureza pública, destinados a projeto de cunho social, são efetivamente gerenciados por pessoa jurídica estranha à relação contratual, a qual se vale de organização sem fins lucrativos como meio de captação de valores superestimados, cujo excedente é destinado à satisfação de suas finalidades lucrativas e, possivelmente, a terceiros interessados na concretização de tais atos.
1153. De forma mais específica, os instrumentos firmados, nos termos em que formalizados, possibilitaram que recursos que deveriam ser movimentados em contas específicas, vinculadas aos ajustes, transitassem livremente em contas movimento de terceiros, de forma a se imiscuir com outras fontes de receitas e despesas, dificultando o acompanhamento de seu emprego no estrito cumprimento do objeto pactuado.
15. Como se vê, embora o instrumento formalizado tivesse em essência natureza jurídica de convênio, não houve previsão de que o Instituto prestasse contas dos recursos que lhe foram transferidos. Desse modo, no caso concreto, não é possível falar em data de apresentação das contas.
16. Em relação às irregularidades, o exame do ajuste (peça 86) revelou as seguintes ocorrências: i) inclusão indevida, na composição de custos que subsidiou a contratação, de despesas de criação e concepção do projeto e da peça teatral; ii) sobrepreço e correspondente superfaturamento de R$ 1.449.044,80, estimado a partir da diferença entre o preço contratado e pago ao IPCB e os valores incorridos junto aos fornecedores dos serviços compreendidos no escopo do projeto, com sub-rogação integral do objeto à empresa Aliança Comunicação e Cultura Ltda.; e iii) inexecução do serviço de produção de três comerciais relacionados à prevenção de acidentes de trabalho, no montante de R$ 285.000,00.
17. O valor total do débito imputado somou a quantia de R$ 1.964.086,80, que deveria ser devolvido aos cofres do Departamento Nacional do Sesi e atualizado monetariamente a partir de 11/6/2013, data do último repasse ao IPCB, conforme RICE 1/2021 (peças 5, p. 150) .
18. Tecidas essas observações iniciais, verificaremos nos parágrafos seguintes a possibilidade de ocorrência da prescrição quinquenal.
19. De acordo com o art. 4º, III, da Resolução TCU 344/2022, em casos como o que se examina, o prazo prescricional de cinco anos (art. 2º) é contado a partir do recebimento da representação pelo Tribunal:
Art. 4° O prazo de prescrição será contado:
I - da data em que as contas deveriam ter sido prestadas, no caso de omissão de prestação de contas;
II - da data da apresentação da prestação de contas ao órgão competente para a sua análise inicial;
III - do recebimento da denúncia ou da representação pelo Tribunal ou pelos órgãos de controle interno, quanto às apurações decorrentes de processos dessas naturezas;
IV - da data do conhecimento da irregularidade ou do dano, quando constatados em fiscalização realizada pelo Tribunal, pelos órgãos de controle interno ou pelo próprio órgão ou entidade da Administração Pública onde ocorrer a irregularidade;
V - do dia em que tiver cessado a permanência ou a continuidade, no caso de irregularidade permanente ou continuada.
20. Conforme assinalado no item 4, acima, a representação oferecida pela Polícia Federal no estado de Pernambuco foi recebida neste TCU em 11/12/2018. Essa data, portanto, deve ser considerada para efeitos da contagem inicial do prazo prescricional (Boletim de Jurisprudência 425/2022) : 'A data de início da contagem do prazo prescricional na hipótese do recebimento de representação pelo TCU (art. 4º, inciso III, da Resolução TCU 344/2022) é a do protocolo da representação, e não a data de autuação do respectivo processo'.
21. No tocante às causas de interrupção dessa contagem, o art. 5º da resolução estabelece o seguinte:
Art. 5º A prescrição se interrompe:
I - pela notificação, oitiva, citação ou audiência do responsável, inclusive por edital;
II - por qualquer ato inequívoco de apuração do fato;
III - por qualquer ato inequívoco de tentativa de solução conciliatória;
IV - pela decisão condenatória recorrível.
22. No caso em comento, identificam-se as seguintes ocorrências, que se enquadram nas hipóteses de interrupção da nova regra desta Corte:
a) 8/3/2019  (inciso II) , data do despacho do ministro-substituto André Luís de Carvalho no TC Processo 042.852/2018-8 (peça 13) , que conheceu a representação e autorizou diligências para apuração dos fatos;
b) 23/6/2021 (inciso II) , data da juntada do RICE 1/2021 ao processo de representação TC Processo 042.852/2018-8 (peça 229) . Esse relatório apresentou o resultado de análise do material apreendido por ocasião do cumprimento dos mandados de busca e apreensão, em operação deflagrada pela Polícia Federal em 19/2/2019, denominada 'Operação Fantoche'. A data sugerida alinha-se, em analogia, ao recomendado no Boletim de Jurisprudência 425/2022: 'A data de início da contagem do prazo prescricional na hipótese em que os fatos foram constatados em fiscalização do TCU (art. 4º, inciso IV, da Resolução TCU 344/2022) deve ser a da juntada do relatório de fiscalização ao processo';
c) 30/11/2021 (inciso I) , determinação de citação dos responsáveis por meio do Acórdão 19120/2021-TCU-Segunda Câmara (peça 3) ; e
d) 31/5/2022 (inciso I) , data do Acórdão 2832/2022-TCU-Segunda Câmara que autorizou a citação dos responsáveis (peça 97) .
23. Em resumo, considera-se que a data de início da contagem do prazo prescricional iniciou-se em 11/12/2018 (item 20) . Em consequência e levando em conta as causas de interrupção do prazo acima apontadas, entende-se não ter havido a prescrição quinquenal prevista no art. 2º da Resolução TCU 344/2022.
INFORMAÇÕES ADICIONAIS
24. Como alertado no item 1, essa instrução não objetiva o exame das defesas já apresentadas pelos responsáveis. Contudo, como o tema aqui discutido foi arguido em preliminar nas alegações de defesas, passa-se, nos parágrafos seguintes, a resumir e analisar os argumentos invocados.
25. À peça 179, a defesa, com fundamento no Decreto 20.910/1932, na Lei 9.873/1999, em decisões judiciais (STJ AgRg no REsp 1.493.106/PB, Rel. ministro Sérgio Kukina, Primeira Turma, DJe 15.12.2014; STF MS 35940, Rel. min. Luiz Fux, Julgado em 16/6/2020) , e em decisão deste TCU (Acórdão 1142/2022-TCU-Plenário, da relatoria do min. Jorge Oliveira) , que a contagem do prazo prescricional deveria ser iniciada a partir da data da ocorrência, isto é 11/6/2013.
26. A tese não merece prosperar.
27. No voto condutor que culminou na edição da Resolução TCCU 344/2022, o ministro relator, Antônio Anastasia, com arrimo na ADI 5509, deixou assentado que o termo inicial da prescrição da pretensão ressarcitória não ocorre a partir da data do fato, mas sim com o vencimento do prazo para a apresentação da prestação de contas ou, não havendo o dever de prestar contas, a partir do conhecimento do fato pelo TCU. O relator sustentou que a decisão do STF nessa ADI 5509 seria relevante para os Tribunais de Contas pelos seguintes motivos:
a) tratou-se de julgamento proferido em ação direta de inconstitucionalidade, ou seja, em controle abstrato, cuja decisão é erga omnes e vinculante para todos os Tribunais de Contas do Brasil;
b) a citada ADI foi julgada pelo Tribunal Pleno;
c) o STF rejeitou, expressamente, a data do fato como termo inicial da prescrição, embora referido critério estivesse até então sendo considerado por alguns ministros daquela Corte;
d) unificou o entendimento sobre a prescrição tanto da pretensão ressarcitória quanto da punitiva;
e) promoveu a convergência de todos os ministros em torno de uma tese.
28. Nesse contexto, editou-se a Resolução TCU 344/2022 que não prevê, em seu art. 4º, a possibilidade de início da contagem a partir da data da ocorrência.
29. À peça 190, a defesa, com suporte no RE 636.886 (tema 899 da Repercussão Geral - STF) , na ADI 5509 e na Lei 9.873/1999, entende que o prazo prescricional deve iniciar-se a partir de 31/7/2013, data em que o Sesi/MS, por meio Ofício 155/SUPER (peça 192) , respondeu à Solicitação de Auditoria - CGU 201314437/001 (peça 191) . Para a defesa, essa data corresponderia 'a primeira análise da regularidade do projeto se deu justamente no âmbito da prestação de contas junto ao órgão competente para a sua análise inicial, a CGU'.
30. Aduz que, com a autuação do processo de representação TC Processo 042.852/2018-8, ocorrida em 12/12/2018, o prazo inicial da contagem já teria se esgotado há aproximadamente seis meses (31/7/2018) . Assim, para a defesa, deve ser reconhecida a prescrição quinquenal.
31. A argumentação também não merece acolhida.
32. A uma, porque, como relatado nos itens 13-15, acima, o instrumento pactuado não previa a necessidade de prestação de contas por parte da contratada. Ademais, caso essa obrigação existisse, a prestação de contas seria encaminhada ao órgão repassador e não à CGU, como indica a defesa.
33. A duas, porque não se conhece o contexto em que expedida a mencionada Solicitação de Auditoria - CGU 201314437/001. É possível que o trabalho de fiscalização realizado pela CGU não tivesse o objetivo de avaliar a legalidade/legitimidade dos gastos do projeto em comento, tratando-se, por exemplo, de uma auditoria financeira cujo foco é avaliar se as informações financeiras de uma entidade foram elaboradas e apresentadas de acordo com as normas e regulamentos exigidos. Enfim, a partir do documento encaminhado, não é possível afirmar que se trata da data do conhecimento da irregularidade ou do dano, constatados em fiscalização realizada pelos órgãos de controle interno, o que faria incidir ao caso o inciso IV, art. 4º da Resolução TCU 344/2022, acima transcrito.
34. Ademais, ainda que se considere a data indicada, 31/7/2013, como marco inicial da contagem, não incidiria a prescrição, haja vista que, nessa situação, a primeira causa interruptiva ocorreria em 13/3/2014 quando se instaurou o inquérito policial IPL 111/2014 (marco reconhecido pelo STF, item 38, abaixo) ; a segunda em 11/12/2018, data do recebimento da representação oferecida pela PF no estado de Pernambuco (item 4) , as demais, conforme apontado no item 22, acima, em 23/6/2021, 30/11/2021 e 31/5/2022.
35. Assim, entende-se que as preliminares ora mencionadas não devem ser acolhidas.
36. Vale relatar que o MPTCU, ao se manifestar no processo TC Processo 044.600/2021-6 (peça 85) , constituído, assim como o presente, em cumprimento ao Acórdão 19120/2021-TCU-Segunda Câmara, de 30/11/2021, entendeu que o termo inicial da prescrição seria 31/3/2017, data da apresentação do primeiro relatório de produção de conhecimento do TC Processo 027.879/2017-8 (peça 1 do referido processo) , o qual consolidou e reportou formalmente as informações atinentes às contratações de projetos culturais pelo Sesi/MS.
37. Ademais, o Parquet entendeu que, no âmbito dos tribunais de contas, a prescrição deve orientar-se pelo princípio da actio nata em seu viés subjetivo, assim o prazo prescricional teria início a partir do momento em que o tribunal de contas ou o controle interno tomassem conhecimento - ou teriam condições de tomar - das irregularidades passíveis de resultar na aplicação de sanções ou na condenação em débito. Por consequência, naquele processo, cujas irregularidades são semelhantes às do presente, o MPTCU ponderou que, mesmo que houvesse prestação de contas, a hipótese do art. 4º, II, da Resolução TCU 344/2022 (data da apresentação da prestação de contas) não seria aplicável, pois as irregularidades não seriam passíveis de constatação por meio da análise da prestação de contas, como se verifica dos seguintes excertos:
21. Assim, acertadamente, o art. 4º, I, da Resolução TCU 344/2022 considera como termo inicial, no caso de omissão de prestação de contas, a data em que as contas deveriam ter sido prestadas. Com o advento do prazo para prestação de contas, o órgão repassador dos recursos toma conhecimento, ou tem condições de tomar, de eventual omissão na apresentação das contas.
22. Já no caso de irregularidades identificadas pelo órgão repassador por meio da análise da prestação de contas, mostra-se coerente considerar como termo a quo do prazo de prescrição a 'data da apresentação da prestação de contas ao órgão competente para a sua análise inicial', conforme consta do art. 4º, II, da citada resolução, pois, a partir da apresentação da prestação de contas, o órgão competente tem condições de tomar conhecimento de irregularidades que possam ser verificadas pela análise da documentação apresentada.
23. Nos demais casos (incisos III e IV) , o prazo de prescrição começa a correr quando as irregularidades são levadas ao conhecimento do tribunal ou dos órgãos de controle interno por meio de denúncias ou representações, ou quando são constatadas diretamente por esses órgãos ou pela própria administração em fiscalizações. Por fim, o inciso V trata do caso específico de irregularidades permanentes ou continuadas.
24. Diante dessas considerações, cumpre destacar que as irregularidades em apuração no presente processo não foram identificadas pelo órgão repassador dos recursos ao examinar a prestação de contas, mas pelo próprio TCU ao analisar a documentação compreendida na representação autuada no TC Processo 042.852/2018-8 bem como as informações obtidas no processo de produção de conhecimento TC Processo 027.879/2017-8.
25. Na realidade, as irregularidades nem sequer eram passíveis de constatação mediante análise da documentação apresentada na prestação de contas - que, no caso, consistiu essencialmente em notas fiscais emitidas pelo instituto contratado e exemplares do material didático produzido.
26. Isso fica particularmente evidente no que diz respeito ao superfaturamento decorrente de sobrepreço, irregularidade de maior materialidade tratada nos autos, que foi caracterizada a partir da análise 'dos dados oriundos do afastamento dos sigilos bancário e fiscal dos investigados no bojo do IPL 111/2014, assim como de documentação apreendida por ocasião do cumprimento dos mandados de busca e apreensão expedidos pela Justiça Federal em Pernambuco' (peça 220 do TC Processo 042.852/2018-8, p. 15) .
27. Tal circunstância tem impacto na definição do termo inicial do prazo de prescrição, pois, em nosso entendimento, a hipótese do art. 4º, II, da Resolução TCU 344/2022 (data da apresentação da prestação de contas) , somente tem aplicação nos casos em que as irregularidades são passíveis de constatação por meio da análise da prestação de contas.
28. No caso de irregularidades que somente são passíveis de identificação mediante informações levadas ao TCU por meio de denúncias ou representações, ou, ainda, cuja constatação depende da realização de fiscalização, aplicam-se os incisos III e IV do citado artigo.
29. Por outro lado, elementos obtidos na investigação procedida no âmbito do IPL 111/2014 foram compartilhados com o TCU em momento anterior a 11/12/2018, data do recebimento da representação autuada sob o TC Processo 042.852/2018-8, conforme se depreende do relatório de produção de conhecimento à peça 7 do TC Processo 027.879/2017-8, elaborado em 6/10/2017, visto que este já apresenta análises baseadas em documentação do referido inquérito.
30. Na realidade, a nosso ver, o termo inicial da prescrição no caso sob exame é 31/3/2017, data em que foi apresentado o primeiro relatório de produção de conhecimento do TC Processo 027.879/2017-8 (peça 1 do referido processo) , que consolidou e reportou formalmente, no âmbito da unidade técnica, a produção de conhecimento resultado da análise de diversas informações atinentes às contratações de projetos culturais pelo Sesi/MS.
31. Embora nesse momento aparentemente ainda não houvesse ocorrido o compartilhamento com o Tribunal dos elementos do IPL 111/2014, o auditor apresentou conclusão no sentido da ocorrência de indícios de que as entidades contratadas pelo Sesi/MS a título de patrocínio de projetos culturais, dentre eles o projeto Fábrica Verde, figuravam 'como meras intermediárias dos recursos, havendo elementos suficientes a se concluir pela subcontratação total de seus objetos a preços em muito superiores aos de mercado', o que consiste, na essência, na principal irregularidade tratada na presente tomada de contas especial.
32. Assim, o prazo prescricional teve início em 31/3/2017, data do conhecimento da irregularidade constatada em fiscalização do Tribunal (art. 4º, IV, da Resolução TCU 344/2022) .
38. Por derradeiro, cumpre informar que foram denegados pelo STF, mediante decisões monocráticas do ministro relator Alexandre de Moraes, já transitadas em julgado, mandados de segurança impetrados pelo Instituto Origami, requerendo o reconhecimento da prescrição relativa a outras tomadas de contas especiais oriundas do TC Processo 042.852/2018-8 (MS 38755 e MS 38748) . Nesses casos, mesmo adotando como termo inicial do prazo de prescrição a data da ocorrência do fato (marco alegado pelo impetrante) , a instauração do inquérito policial IPL 111/2014, em 13/3/2014, foi considerada como causa interruptiva, critério que, se adotado no presente processo, também afastaria o reconhecimento da prescrição, ainda que se considerasse uma hipotética prestação de contas, haja vista que o contrato vigeu até 22/4/2013, conforme termo aditivo pactuado (peça 29, pp. 9-10) . Nessa situação hipotética, não se pode olvidar que a data de recebimento da representação TC Processo 042.852/2018-8 (11/12/2018) , considerada nessa instrução como marco inicial, passaria a figurar como segunda causa interruptiva da prescrição.
39. Em conclusão, considera-se que a data de início da contagem do prazo prescricional iniciou-se em 11/12/2018 (item 20) . Em consequência e levando em conta as causas de interrupção do prazo apontadas (item 22) , entende-se não ter havido a prescrição quinquenal prevista no art. 2º da Resolução TCU 344/2022.
40. Dessa forma, submetem-se os autos à consideração superior, com a proposta de que seja o processo enviado ao gabinete do ministro-relator para que não reconheça a prescrição das pretensões punitivas e de ressarcimento e autorize a continuidade do exame deste processo."
6.	Na sequência, remeti os autos para colher a manifestação do MPTCU (peça 203) , que se pronunciou nos seguintes termos (peça 204) :
"Trata-se de tomada de contas especial com vistas à quantificação de débito e identificação dos responsáveis por suposto dano aos cofres do Serviço Social da Indústria (Sesi) na aplicação de recursos aportados ao projeto Arte no Canteiro 2012, por parte do Departamento Regional do Sesi no Estado de Mato Grosso do Sul (Sesi/MS) .
2. Em que pese não haver ainda exame da unidade técnica a respeito das questões principais de mérito, vêm os autos a esta representante do MPTCU para manifestação a respeito de possível prescrição.
3. Sobre esse ponto, nota-se que a unidade técnica transcreveu em sua última instrução a fundamentação de pareceres que apresentamos em outros processos semelhantes a este, também derivados da 'Operação Fantoche', a exemplo do TC Processo 044.600/2021-6.
4. Como se observa no trecho transcrito pela unidade técnica, naquelas ocasiões concluímos que, tendo os critérios para a fixação do termo inicial da prescrição previstos no art. 4.º da Resolução TCU 344/2022 se baseado no entendimento adotado pelo STF na ADI 5509 - orientado, por sua vez, pela teoria da actio nata em seu viés subjetivo -, o inciso II do referido artigo somente é aplicável nas hipóteses em que as irregularidades são verificáveis por meio da análise da prestação de contas, o que não é o caso das irregularidades tratadas nos processos derivados da 'Operação Fantoche'. Nesses casos, inclusive no que ora se analisa, o termo inicial é a data do conhecimento da irregularidade constatada em fiscalização do Tribunal (art. 4.º, IV, da citada resolução) , entendimento que ora reiteramos. Como consignamos naqueles casos, tal data seria 31/3/2017, quando foi apresentado o primeiro relatório de produção de conhecimento do TC Processo 027.879/2017-8 (peça 1 do referido processo) .
5. Além disso, a unidade técnica também mencionou a informação de que foram denegados pelo STF, mediante decisões já transitadas em julgado, mandados de segurança em que se invocou a prescrição a respeito de outras tomadas de contas especiais oriundas do TC Processo 042.852/2018-8 (MS 38755 e MS 38748) , ocasiões em que a instauração do inquérito policial IPL 111/2014, em 13/3/2014, foi considerada como causa interruptiva.
6. Assim, considerando a instauração do referido IPL, cujos elementos basearam a apuração do TCU, como causa interruptiva (art. 5.º, II, da Resolução TCU 344/2022) , não ocorreu a prescrição das pretensões punitivas e de ressarcimento no caso sob exame, seja qual for o termo inicial adotado: a data da prática do ato, a data da apresentação da prestação de contas ou a data do conhecimento das irregularidades pelo Tribunal.
7. Ante o exposto, esta representante do Ministério Público de Contas manifesta-se de acordo com o encaminhamento proposto pela unidade técnica, no sentido do não reconhecimento da prescrição e do consequente prosseguimento do processo."
	É o relatório.

Tiago Paes de Andrade Banhos (61030/OAB-DF), representando Departamento Regional do Sesi no Estado do Mato Grosso do Sul; Karina Amorim Sampaio Costa (23.803/OAB-DF), representando Lina Rosa Gomes Vieira da Silva; Tiago Paes de Andrade Banhos (61030/OAB-DF), representando Federação das Indústrias do Estado de Mato Grosso Sul; Karina Amorim Sampaio Costa (23.803/OAB-DF), representando Jorge Luiz da Silva e Instituto de Produção Socioeducativo e Cultural Brasileiro (IPCB); Achilles da Palma e Mello Neto (25.704-B/OAB-MS), representando Sérgio Marcolino Longen; Karina Amorim Sampaio Costa (23.803/OAB-DF), Joyce de Carvalho Morachik (63.986/OAB-DF) e outros, representando Aliança Comunicação e Cultura Ltda; Karina Amorim Sampaio Costa (23.803/OAB-DF), Joyce de Carvalho Morachik (63.986/OAB-DF) e outros, representando Luiz Otávio Gomes Vieira da Silva.

Procuradora-Geral Cristina Machado da Costa e Silva.

TOMADA DE CONTAS ESPECIAL. PROJETO ARTE NO CANTEIRO - EDIÇÃO 2012. SESI/MS. CITAÇÃO. RECONHECIMENTO DA PRESCRIÇÃO. ARQUIVAMENTO.

TOMADA DE CONTAS ESPECIAL (TCE)

Secretaria de Controle Externo do Desenvolvimento Econômico (SecexDesenvolvimento).

Trata-se de tomada de contas especial (TCE) com vistas à quantificação de débito e identificação dos responsáveis por suposto dano aos cofres do Serviço Social da Indústria (Sesi) na aplicação de recursos aportados ao projeto "Arte no Canteiro" por parte do Departamento Regional do Sesi no Estado do Mato Grosso do Sul (Sesi/MS) no exercício de 2012.
Para realizar objeto, o Sesi/MG buscou financiamento junto ao Sesi/DN no valor de R$ 2.882.670,00. O pleito foi autorizado com liberação em 4 parcelas (peça 68, p. 8) .
Para executar projeto, o Sesi/MS contratou, por meio de concorrência, o Instituto de Produção Socioeducativo e Cultural Brasileiro (IPCB) . A instituição destinou grande parte do valor do contrato à empresa Aliança Comunicação e Cultura Ltda., que forneceu quase a totalidade dos serviços.
Apura-se nos autos pagamentos as seguintes irregularidades:
a) pagamentos realizados em favor do IPCB decorrentes da inclusão indevida, na composição de custos que subsidiou a contratação, inclusive do aditivo, de custos de criação e concepção do projeto e do espetáculo teatral, abrangendo a respectiva cessão de direitos autorais, no montante de R$ 230.042,00; 
b) sobrepreço, e correspondente superfaturamento, estimado a partir da diferença entre o preço contratado e pago ao IPCB, inclusive em função do aditivo, e os valores incorridos junto aos fornecedores dos serviços compreendidos no escopo do projeto, no montante de R$ 1.449.044,80;
c) inexecução do serviço de produção de três comerciais relacionados à prevenção de acidentes de trabalho, no montante de R$ 285.000,00.
Por meio do Acórdão 2832/2022-TCU-Segunda Câmara, este Tribunal autorizou a citação da empresa Aliança Comunicação e Cultura Ltda. e de seus sócios, do Instituto de Produção Socioeducativo e Cultural Brasileiro e de seu dirigente e do diretor regional do Sesi/MS (peça 97) . As citações foram efetivadas às peças 101 a 115, 121 a 123 e 125 a 132.
Fui designado relator destes autos, por força da Questão de Ordem 2/2022, de 21/9/2022.
Diante da possibilidade de ter ocorrido prescrição à luz dos arts. 2º, 4º, II, e 5º, da Resolução-TCU 344/2022, determinei o pronunciamento da unidade instrutora quanto a esse ponto (peça 199) .
A secretaria concluiu não ter ocorrido prescrição, sob o argumento de que o termo de cooperação entre o Sesi/MG e o IPCB não previa a obrigação de prestar contas. Na oportunidade, informou que nos MS 38755 e MS 38748 foi denegada a segurança. Em conclusão, considerou que a data de início da contagem do prazo prescricional iniciou-se em 11/12/2018 (peça 200) .
De forma análoga, o Ministério Público de Contas também concluiu pela inocorrência da prescrição, sob o argumento de que o termo inicial da contagem do prazo prescricional deve ser a data em que foi apresentado o primeiro relatório de produção de conhecimento do TC Processo 027.879/2017-8, que consolidou e reportou formalmente, no âmbito da unidade instrutora, a produção de conhecimento resultado da análise de diversas informações atinentes às contratações de projetos culturais por unidades regionais do Sesi.
***
Não obstante as conclusões da unidade instrutora e do parquet especializado, tenho entendimento diverso acerca da prescrição neste caso específico.
A TCE em exame decorre de representação da SeinfraOperações, a partir de documentação compartilhada pela Polícia Federal, que indica possível esquema fraudulento ocorrido nos Departamentos Regionais do Sesi de Minas Gerais, Paraíba, Mato Grosso do Sul, Pernambuco e Alagoas.
No caso em apreciação, considerando que os recursos pagos ao IPCB são de origem pública federal, pois foram repassados pelo Sesi/DN ao Sesi/MS por meio de apoio financeiro, cabe ao TCU fiscalizar a sua correta aplicação, alcançando a execução do contrato firmado com o mencionado instituto para a realização do projeto aprovado.  
Tendo em vista a sub-rogação do contrato celebrado entre o Sesi/MG e o IPCB para a Aliança Comunicação e Cultura Ltda., a maior parcela do suposto débito foi apurada a partir da diferença entre o preço contratado e pago à organização sem fins lucrativos e os valores incorridos junto aos fornecedores dos serviços compreendidos no escopo do projeto. 
Ante a sua natureza contratual, em princípio, não haveria prestação de contas do ajuste celebrado entre o Sesi/MG e o instituto. Ocorre que, em razão das normas do Sesi, o financiamento da diretoria nacional (Sesi/DN) para a unidade regional (Sesi/MS) , exigia a prestação de contas dos recursos públicos federais repassados de um ente ao outro, pois essa avença é congênere ao convênio.
Os arts. 7° e 8° da Ordem de Serviço 01/1996 determinavam que cada parcela, a partir da 2ª, somente seriam liberadas após a execução das etapas previstas na parcela anterior e a obrigação de prestação de contas da aplicação dos recursos recebidos no decorrer da realização do projeto.
Nesse cenário, o Sesi/MG prestou contas ao Sesi/DN, parcial em novembro de 2012 (peça 68, p. 22) , e final em 29/11/2013 (peça 68, p. 1) . 
Nos termos dos arts. 2º e 4º, inciso II, da Resolução-TCU 344/2022, a data da prestação de contas final, 29/11/2013, deve ser considerada para o início da contagem do prazo prescricional.
O primeiro ato inequívoco de apuração apto a interromper esse prazo, nos termos do art. 5º, inciso II, da mencionada resolução, foi o recebimento da representação oferecida pela Polícia Federal (TC 042.852/2018-8) em 11/12/2018.
Tal entendimento foi adotado recentemente em processos em que se examinaram situações análogas a destes autos, por meio dos Acórdãos 8.507/2022, 8.508/2022, 8.516/2022, 8.517/2022, 8.518/2022, todos da Segunda Câmara.
Diante disso, impõe-se reconhecer a ocorrência de prescrição da pretensão punitiva e ressarcitória e promover o arquivamento destes autos.
Ante o exposto, voto por que o Tribunal adote o acórdão que ora submeto à deliberação deste Colegiado. 
TCU, Sala das Sessões, em 13 de dezembro de 2022.
Ministro BRUNO DANTAS 
Relator